【裁判字號】    98,上,222
【裁判日期】    990420
【裁判案由】    給付買賣價金
【裁判全文】
臺灣高等法院民事判決                   98年度上字第222號
上  訴  人即
附帶被上訴人  乙○○
訴訟 代理 人  鄭文婷律師
被上訴人  即
附帶 上訴 人  丙○○
訴訟 代理 人  梁裕勝律師
上列當事人間請求給付買賣價金事件，上訴人對於中華民國97年
12月31日臺灣臺北地方法院97年度訴字第710號第一審判決提起
上訴，被上訴人為附帶上訴，經本院於99年3月30日言詞辯論終
結，判決如下：
    主      文
原判決關於駁回被上訴人後開第二項之訴部分，及該部分假執行
之聲請，暨訴訟費用（除確定部分外）之裁判均廢棄。
上訴人應再給付被上訴人新臺幣拾陸萬捌仟柒佰肆拾肆元及自
民國九十七年六月十七日起，至清償日止，按年息百分之五計算
之利息。
上訴人之上訴及被上訴人之其餘附帶上訴均駁回。
第二審訴訟費用關於上訴部分，由上訴人負擔；關於附帶上訴部
分，由上訴人負擔十分之一，餘由被上訴人負擔。
本判決所命給付之金額，於被上訴人以新臺幣壹拾貳萬仟元供
擔保後，得假執行。但上訴人如以新臺幣拾陸萬捌仟柒佰肆拾
肆元預供擔保，得免為假執行。
    事實及理由
一、本件上訴人即附帶被上訴人聲明求為判決：(一)原判決關於不
    利上訴人部分廢棄。(二)上開廢棄部分，被上訴人在第一審之
    訴及假執行之聲請均駁回。(三)被上訴人之附帶上訴駁回。(四)
    如受不利判決，願預供擔保，請准宣告免為假執行。
    被上訴人即附帶上訴人聲明求為判決：(一)上訴駁回。(二)原判
    決關於駁回被上訴人後開第(三)項之訴部分廢棄。(三)上訴人應
    再給付被上訴人新臺幣（下同）283萬5,000元及自民國（下
    同）97年6月17日起，至清償日止，按年息5%計算之利息。
    (四)願供擔保，請准宣告假執行。
二、被上訴人起訴主張：兩造於96年3月12日簽訂不動產買賣契
    約書（下稱系爭買賣契約書），由伊將所有坐落臺北市○○
    區○○段四小段117地號土地所有權應有部分2分之1、及同
    所11 8、118之1地號土地所有權應有部分各8分之1，以總價
    金1,8 97萬元出售予上訴人，伊已將上開土地所有權應有部
    分移轉登記予上訴人所指定之訴外人謝雪娟，並將地上物拆
    除後點交予上訴人，惟上訴人尚積欠尾款1,185萬9,254元（
    其計算式為：總價金18,970,000元-簽約金5,550,000元-上
    訴人代繳之土地增值稅款968,345元-由伊出名簽約之土地價
    差及補貼予地主之土地增值稅共計592,401元=11,859,254元
    ），未為給付等情，爰依據系爭買賣契約書第3條之約定，
    求為命上訴人給付1,185萬9,254元並加付法定遲延利息之判
    決（原審判命上訴人給付390萬9,254元本息；而駁回被上訴
    人其餘之訴。上訴人就其敗訴部分聲明不服，提起上訴；而
    被上訴人則僅就其敗訴之其中請求再給付283萬5,000元本息
    部分提起附帶上訴，其餘敗訴部分，未據其一併聲明不服，
    已告確定）。
    上訴人則以：伊於95年11月8日先與被上訴人簽訂系爭買賣
    協議書，同意以每坪47萬元之價格，向被上訴人購買坐落臺
    北市○○區○○段四小段113之3、113之7、115、116、117
    、118地號等6筆土地（下稱113之3、113之7、115、116、11
    7、118地號土地），總價金為7,791萬元；嗣兩造於96年3月
    12日，再就被上訴人所有117、118地號及同所118之1地號土
    地所有權應有部分簽訂系爭買賣契約書，惟先前所簽訂之系
    爭買賣協議書仍屬有效，應與系爭買賣契約書同時履行。惟
    依被上訴人與各地主約定之買賣價金計算，被上訴人應負擔
    超過每坪47萬元之價差共計3,408萬2,620元；且伊又為被上
    訴人代償訴外人黃露影300萬元、代償訴外人甲○○737萬5,
    000元、代償訴外人周欽陽60萬元、代墊訴外人周建銘搬遷
    費2萬元、代墊訴外人周春鎰地上物拆除工程款30萬元及代
    墊除被上訴人以外之其餘地主土地增值稅款228萬3,768元，
    經扣抵後，被上訴人反而應給付伊3,520萬9,733元（其計算
    式為：總價金18,970,000元-簽約金5,550,000元-上訴人代
    繳被上訴人之土地增值稅款968,345元-土地價差34,082,620
    元-代償黃露影3,000,000元-代償甲○○7,375,000元-代償
    周欽陽600,000元-代墊周建銘搬遷費20,000元-代墊地上物
    拆除工程款300,000元-代墊被上訴人以外之其餘地主土地增
    值稅款2,283,768元= -35,209,733元），惟被上訴人竟仍請
    求伊給付尾款買賣價金，應屬無據等語，資為抗辯。
三、經查，被上訴人主張兩造於96年3月12日簽訂系爭買賣契約
    書，由伊將所有117地號土地所有權應有部分2分之1、及118
    、118之1地號土地所有權應有部分各8分之1，以總價金1,8
    97萬元出售予上訴人，伊已將上開土地所有權應有部分移轉
    登記予上訴人所指定之訴外人謝雪娟，並將地上物拆除後點
    交予上訴人之事實，業據其提出系爭買賣契約書及土地登記
    謄本為證（見原審152號卷10至13頁及710號卷198、200、20
    7頁），且為上訴人所不爭執，自堪信為真實。
四、被上訴人自認上訴人已付簽約金555萬元，並代伊繳納土地
    增值稅款96萬8,345元，且伊本於與上訴人間於95年11月8日
    所簽訂系爭買賣協議書之約定，與地主即訴外人周德旺、周
    德智、周德炎、馬鴻麗、周安、陳淑玲等6人（下稱周德旺
    等6人）簽訂買賣同意書，應負擔超過每坪47萬元之價差及
    補貼予該6人之土地增值稅共計59萬2,401元，均得自伊請求
    上訴人給付之買賣價金內扣除等情（見原審710號卷113頁）
    。惟上訴人抗辯除上開扣除金額外，另有前述其餘款項應予
    扣抵，經扣抵後，被上訴人已無買賣價金可資請求等語。茲
    就上訴人所抗辯之另有前述其餘款項，能否扣抵系爭買賣價
    金，分項審究如下：
    (一)關於周德旺等 6人以外之其餘地主，超過每坪47萬元之土
      地價差3,393萬2,900元部分（上訴人抗辯被上訴人應負擔
      包括周德旺等 6人在內地主之價差共計3,408萬2,620元，
      扣除被上訴人已自認就周德旺等6人部分應貼補土地增值
      稅及價差共計59萬2,401元，其餘地主之價差為3,393萬2,
      900元─見本院卷253面背面、256頁背面）：
      上訴人雖抗辯其餘地主之價差3,393萬2,900元部分，亦應
      由被上訴人負擔云云。但為被上訴人所否認。茲查，兩造
      嗣於96年3月12日簽訂系爭買賣契約書，約定被上訴人將
      其所有117地號土地所有權應有部分2分之1、及118、118
      之1地號土地所有權應有部分各8分之1，以總價金1,897
      萬元出售予上訴人。參諸上開總價金係按每坪47萬元計算
      ；復經徵諸該契約書第3條第3款約定：「餘款應於本約土
      地點交同時，依95年11月8日雙方所簽定之買賣協議書內
      容計算差額後一併給付乙方（指被上訴人）」、第4條約
      定：「本買賣標的物之移交使用甲（指上訴人）、乙雙方
      約定：依95年11月8日雙方所簽定之買賣協議書第5條第4
      項（按：應係第3條第5項之誤─見原審710號卷15頁）之
      約定以現場點交方式為之…」（見原審152號卷10頁），
      足見兩造間並未約定廢止系爭買賣協議書之效力。雖被上
      訴人主張兩造間於簽訂系爭買賣契約書後，已合意解除系
      爭買賣協議云云（見本院卷312頁）。惟此既為上訴人所
      否認，而被上訴人復不能舉證證明兩造間確有合意解除系
      爭買賣協議之意思表示；雖執嗣後係由上訴人出面收購土
      地，而非仍經由被上訴人收購乙節為據，惟此充其量僅足
      資認定被上訴人未再繼續履行系爭買賣協議書之約定而已
      ，尚難遽認兩造間業已合意解除系爭買賣協議；復經徵諸
      被上訴人就其先前已收購地主周德旺等6人之土地部分，
      亦自認願依系爭買賣協議書之約定，負擔超過每坪47萬元
      之價差及土地增值稅，已如前述，益見系爭買賣協議並未
      經解除而失其效力，是被上訴人主張兩造間業已合意解除
      系爭買賣協議書之約定云云，固不足取。惟查，除周德旺
      等6人以外之其餘地主部分，或係由訴外人郭訓志以上訴
      人之代表人名義簽訂土地買賣同意書（見原審710號卷67
      、68頁）、或係由上訴人簽訂土地買賣同意書（見同卷70
      、71頁）、或係由訴外人郭訓志代表訴外人嘉晟土地開發
      公司簽訂買賣同意書（見同卷72頁）、或係由上訴人指定
      訴外人謝雪娟出面簽訂不動產買賣契約書（見同卷73至82
      頁），均非係經由被上訴人出面收購。雖證人郭訓志在原
      審證述：「我也有在第2份協議書（指系爭買賣協議書）
      之後幫他（指被上訴人）買，價錢我會跟丙○○報告…我
      所處理的每筆，丙○○都事先知道而且同意」云云（見原
      審710號卷155頁），並在另案臺灣臺北地方法院97年度訴
      字第1418號刑事案件中證述：「丙○○委託給我的時候，
      是答應每坪1萬元給…我」云云（見本院卷159頁）。惟經
      核郭訓志所簽訂之土地買賣同意書，均未表明係代理被上
      訴人購買，且郭訓志復就其所云被上訴人曾授權其訂約並
      應允給付其報酬乙事，並未提出任何證據以資佐證，尚難
      據為有利於上訴人之認定。再經徵諸上訴人亦自認兩造於
      96年3月12日簽訂系爭買賣契約書後，伊有感於被上訴人
      整合工作延後，費用成本均持續增加，乃於同年月14日與
      訴外人巨堂建設股份有限公司之負責人陳育輝簽訂土地開
      發合作契約書，約定由伊負責整體開發購地完成，並協助
      陳育輝取得產權及領取建造執照等事宜（見本院卷167頁
      ），並提出土地開發合作契約書為證（見本院卷182、183
      頁），益見上訴人於嗣後為求加速整合，乃自行出面收購
      土地，是上開非以被上訴人名義簽訂之土地買賣同意書或
      不動產買賣契約書，應非經由被上訴人所收購。雖被上訴
      人於96年8月20日與訴外人鄧欽燿簽訂工程契約書，將115
      、116及117地號土地上之地上建物拆除工程，交由鄧欽燿
      承攬，有工程契約書足按（見原審710號卷33頁），惟此
      被上訴人無非僅係為履行其及周德旺等6人之交付義務（
      系爭買賣契約書第4條、系爭買賣協議書第3條第5項、及
      上訴人與周德旺等6人間所簽訂不動產買賣契約書第4條之
      約定─見原審152號卷10頁、710號卷15頁及本院卷28、32
      、36、41、45頁），尚與其餘地主之土地收購無涉。上訴
      人執此抗辯除周德旺等6人以外之其餘地主，亦係經由被
      上訴人繼續收購云云，洵非可取。準此，兩造間所成立之
      系爭買賣協議雖未經解除，惟除周德旺等6人以外之其餘
      地主，既非經由被上訴人出面收購，其收購價格亦非出於
      被上訴人所決定，該部分顯非屬被上訴人履行系爭買賣協
      議書之行為，自不應由被上訴人負擔該部分買賣價金與每
      坪47萬元計算之價差。是上訴人抗辯被上訴人亦應負擔除
      周德旺等6人以外之其餘地主，超過每坪47萬元之土地價
      差3,393萬2,900元云云，殊不足取。
    (二)關於代償訴外人黃露影 300萬元部分：
      上訴人另抗辯被上訴人前曾積欠訴外人黃露影債務300萬
      元，並提供其所有117地號土地所有權應有部分2分之1，
      設定最高限額400萬元之第2順位抵押權以為擔保，嗣經伊
      代償該300萬元後，塗銷上開抵押權設定登記，並設定第2
      順位抵押權予上訴人所指定訴外人洪惠美等情，並提出土
      地登記謄本、借據、本票、支票及土地登記異動索引為證
      （見本院卷138至152頁）。惟查，上開代償之300萬元，
      與代償林正義300萬元為同一筆債權，已用以抵付系爭買
      賣契約書簽約金555萬元之其中300萬元，此業據上訴人在
      原審自認屬實（見原審710號卷108頁背面）。而被上訴人
      就該555萬元簽約金，亦已自認並自請求金額內予以扣除
      。雖上訴人嗣在本院改稱被上訴人除積欠黃露影300萬元
      外，另積欠林正義300萬元，均由伊代償云云。惟查上訴
      人僅提出代償黃露影300萬元之證據，並未提出代償林正
      義300萬元之證據，尚難遽認上訴人確有代償2筆300萬元
      。是上訴人抗辯除被上訴人已扣除之300萬元外，應再扣
      除300萬元云云，亦不足取。
    (三)關於代償訴外人甲○○737萬5,000元部分：
      1.經查訴外人陳勇夫前於82年3月24日向保證責任台北縣
        淡水第一信用合作社（下稱淡水一信）借款480萬元，
        除由被上訴人及訴外人陳財子、周欽陽、陳鑾、甲○○
        擔任連帶保證人外，並由被上訴人提供其所有117地號
        土地所有權應有部分2分之1設定最高限額570萬元之抵
        押權，以為擔保。嗣經甲○○、周欽陽於91年10月23日
        分別代償430萬元、50萬元，淡水一信因而將上開抵押
        權移轉登記予甲○○、周欽陽，甲○○、周欽陽之債權
        範圍依序為48分之43、48分之5，此有借據、本票、擔
        保借款契約書、抵押權設定契約書、代位清償抵押權隨
        同移轉證明書、他項權利移轉契約書及土地登記謄本可
        按（見本院卷191至208頁）。
      2.上訴人抗辯訴外人謝雪娟依伊指示，於96年11月20日代
        被上訴人向甲○○清償737萬5,000元（包括甲○○就11
        7地號土地設定最高限額576萬元抵押權所擔保之債權，
        及甲○○主張被上訴人及陳財子積欠伊借款230萬元在
        內，二者併計後以總額737萬5,000元抵付─見原審710
        號卷29頁）後，始塗銷甲○○就被上訴人所有117地號
        土地所設定之上開抵押權等情，固據其提出協議書、支
        票及退票理由單、及付款支票為證（見原審710號卷29
        、124至128頁及本院卷116頁），並經證人甲○○在本
        院證述屬實（見本院卷188頁背面）。惟被上訴人就此
        既有爭執（見本院卷247頁）。復查：(1)甲○○於91年
        10月23日向淡水一信代償之金額為430萬元，業經淡水
        一信載明於代位清償抵押權隨同移轉證明書（見本院卷
        195頁），並據證人甲○○在本院證述明確（見本院卷
        188頁背面）。且甲○○受讓淡水一信之上開債權後，
        仍得按原借據之約定，請求按年息10.9%計算之利息（
        民法第295條第2項規定參照；並見原審710號卷118頁、
        本院卷200、202、203頁），是甲○○除上開代償淡水
        一信之金額430萬元外，另得請求清償自其向淡水一信
        代償日即91年10月23日起，至上訴人為被上訴人代償日
        即96年11月20日止之利息共計為238萬1,256元〔其計算
        式為：4,300,000元×10.9%×(5+29/30×1/12)年=2,38
        1,256元〕。雖證人甲○○另證述伊向淡水一信代償時
        ，僅支付現金120萬元，其餘310萬元係由伊以其名下所
        有不動產設定抵押借款代償，該借款之利息亦應由上訴
        人代償云云（見本院卷188頁背面）。惟甲○○以其本
        人名義所為上開借款，非屬其受讓上開抵押權所擔保之
        債權，上訴人自願代償該部分借款之利息，非屬塗銷抵
        押權所必要，自不得向被上訴人主張抵扣。是上訴人就
        此部分僅得向被上訴人主張抵扣668萬1,256元（其計算
        式為：4,300,000元+2,381,256元=6,681,256元）。(2)
        上訴人依上開協議書第3項之約定，雖另同意代償被上
        訴人及陳財子積欠甲○○之借款230萬元。然觀諸甲○
        ○提交上訴人有關230萬元借款憑證之支票，其發票人
        或背書人均非被上訴人（見原審710號卷124至128頁）
        ，亦非屬上開抵押權所擔保之債權。且被上訴人並未同
        意代償該部分借款，亦經證人甲○○、陳錠君（原名丁
        ○○）在本院證述屬實（見本院卷139頁、227頁）。是
        上訴人自願代償該部分借款230萬元，非屬塗銷抵押權
        所必要，亦不得向被上訴人主張抵扣。
      3.雖被上訴人與甲○○、周欽陽同為上開借款之連帶保證
        人，惟被上訴人另有提供其所有117地號土地予淡水一
        信擔保全部最高限額抵押債務576萬元（見原審710號卷
        118頁），甲○○代償430萬元及周欽陽代償50萬元，而
        自淡水一信受讓而取得上開全部抵押債權後，即得本於
        抵押權人之地位，行使抵押權，若抵押債權未獲全數清
        償，自有權拒絕塗銷抵押權。而被上訴人對於上訴人又
        負有塗銷該抵押權登記之義務（系爭買賣契約書第5條
        第1項之約定─見原審152號卷11頁），故負有清償上開
        抵押債權全部金額之義務。是被上訴人主張甲○○、周
        欽陽與伊同為上開借款之連帶保證人，僅得向伊請求償
        還內部應分擔債權額，上訴人亦僅得於該金額範圍內代
        償云云，殊不足取。
      4.準此，上訴人就此部分代償金額，僅得向被上訴人主張
        抵扣668萬1,256元。
    (四)關於代償訴外人周欽陽60萬元部分：
      1.經查訴外人周欽陽前於91年10月23日，代償訴外人陳勇
        夫積欠淡水一信之借款50萬元，淡水一信因而將其就被
        上訴人所有117地號土地所設定之上開抵押債權讓與並
        變更登記予周欽陽，債權範圍為48分之5，此有借據、
        本票、擔保借款契約書、抵押權設定契約書、代位清償
        抵押權隨同移轉證明書、他項權利移轉契約書及土地登
        記謄本可按（見本院卷191至208頁），業如前述。
      2.上訴人抗辯訴外人謝雪娟依伊指示，於96年7月24日代
        被上訴人向周欽陽清償60萬元後，始塗銷周欽陽就被上
        訴人所有117地號土地所設定之上開抵押權等情，業據
        其提出債權讓與契約書為證（見原審710號卷32頁）。
        雖周欽陽於91年10月23日向淡水一信代償之金額為50萬
        元，業經淡水一信載明於代位清償抵押權隨同移轉證明
        書（見本院卷195頁）。惟周欽陽受讓淡水一信之上開
        債權後，仍得按原借據之約定，請求按年息10.9%計算
        之利息（民法第295條第2項規定參照；並見原審710號
        卷118頁、本院卷200、202、203頁），是周欽陽除上開
        代償淡水一信之金額50萬元外，另得請求清償自其向淡
        水一信代償日即91年10月23日起，至上訴人為被上訴人
        代償日即96年7月24日止之利息共計為25萬9,178元〔其
        計算式為：500,000元×10.9%×(4+9/12+1/12×2/30)
        年=259,178元〕。茲上訴人僅向周欽陽代償60萬元，並
        未超過上開本息總額75萬9,178元（其計算式為：500,0
        00元+259,178元=759,178元），自得向被上訴人主張抵
        扣該60萬元。
    (五)關於代墊訴外人周建銘搬遷費2萬元部分：
      上訴人雖抗辯伊代墊搬遷費2萬元予地主即訴外人周建銘
      云云。惟未據上訴人舉證以實其說；況周建銘之土地並非
      由被上訴人出面收購及訂約，亦不應由被上訴人負擔其搬
      遷費。是上訴人抗辯此部分搬遷費2萬元應予扣抵云云，
      即不足取。
    (六)關於代墊地上物拆除工程款30萬元部分：
      上訴人抗辯被上訴人將 115、116、117地號土地之地上物
      建拆除工程，交由訴外人鄧欽燿承作，約定工程總價款為
      30萬元，已由伊代為墊付之事實，業據其提出工程契約書
      為證（見原審 710號卷33頁）；並經證人鄧欽燿在另案臺
      灣臺北地方法院97年度訴字第1418號刑事案件審理中證述
      ：「那時候丙○○講，也經過陳錠君證實，由乙○○的公
      司先付這些款項，之後再由丙○○的土地款扣除」屬實（
      見本院卷285頁）。雖被上訴人否認應支付上開工程款，
      主張拆除地上物工作係由與上訴人合作之陳錠君負責云云
      。惟此與上開事證不符，已難憑取；且被上訴人在另案臺
      灣臺北地方法院97年度訴字第1418號刑事案件審理中亦已
      供承拆除地上物的工程款應由伊負責（見本院卷286頁）
      。是上訴人抗辯伊代墊地上物拆除工程款30萬元，得用以
      扣抵系爭買賣價金乙節，應屬可取。
    (七)關於代墊被上訴人及周德旺等6人以外之其餘地主之土地
      增值稅款129萬2,087元部分（上訴人雖抗辯伊代墊被上訴
      人以外之其餘地主之土地增值稅款為228萬3,768元；而上
      訴人自認應負擔周德旺等6人之土地增值稅款，並已自請
      求金額內扣除。爰僅就上訴人抗辯其餘地主周正豐之土地
      增值稅款129萬2,087元部分予以審究─見本院卷253頁背
      面、256頁背面）：
      被上訴人自認應負擔周德旺等6人之土地增值稅，並已自
      系爭買賣價金請求金額內扣除，業如前述。而其餘地主周
      正豐部分，非由被上訴人出面收購及訂約，已如前述，則
      該部分土地增值稅款129萬2,087元並非由被上訴人承諾負
      擔，自非屬被上訴人履行系爭買賣協議書之行為，故不應
      由被上訴人負擔該部分土地增值稅。是上訴人抗辯應扣抵
      該部分土地增值稅款129萬2,087元，即非可取。
五、依前所述，被上訴人原得請求上訴人給付之買賣價金為1897
    萬元，惟經扣除被上訴人自認應扣除之簽約金555萬元、上
    訴人代繳之土地增值稅款96萬8,345元、及由被上訴人出面
    簽約之地主周德旺等6人之土地價差及補貼土地增值稅款共
    計59萬2,401元後，尚應扣抵上訴人代償訴外人甲○○668萬
    1,256元、代償訴外人周欽陽60萬元、及上訴人代墊地上物
    拆除工程款30萬元，經此扣抵後，被上訴人僅得請求上訴人
    給付買賣價金427萬7,998元（其計算式為：18,970,000元-
    5,550,000元-968,345元-592,401元-6,681,256元-600,000
    元-300,000元=4,277,998元）。
六、綜上所述，被上訴人本於系爭買賣契約書第3條之約定，請
    求上訴人給付427萬7,998元及自起訴狀繕本送達之翌日即97
    年6月17日（見原審710號卷第7頁）起，至清償日止，按年
    息5%計算之利息部分，自屬應予准許；至逾上開金額（除確
    定部分外）之請求，即屬不應准許。從而原審就上開應予准
    許之其中390萬9,254元本息部分，所為上訴人敗訴之判決，
    並無不合，上訴人之上訴論旨指摘原判決此部分不當，求予
    廢棄改判，為無理由；就上開應予准許之其餘36萬8,744元
    （其計算式為：4,277,998元-3,909,254元= 368,744元）本
    息部分，所為被上訴人敗訴之判決，尚有未洽，被上訴人之
    附帶上訴論旨指摘原判決此部分不當，求予廢棄改判，為有
    理由；就上開不應准許部分，所為被上訴人敗訴之判決，並
    無不合，被上訴人之附帶上訴論旨指摘原判決此部分不當，
    求予廢棄改判，為無理由。又就本判決所命給付之金額，兩
    造既均分別陳明願供擔保，以代釋明，聲請宣告假執行或免
    為假執行，經核均與規定相符，爰分別酌定相當之擔保金額
    ，併予准許。
七、至兩造其餘之攻擊或防禦方法及未經援用之證據，經斟酌後
    ，認為均不足以影響本判決之結果，自無逐一詳予論駁之必
    要，併此敘明。
八、據上論結，本件上訴人之上訴為無理由，被上訴人之附帶上
    訴為一部有理由，一部無理由，依民事訴訟法第449條第1項
    、第450條、第463條、第390條第2項、第392條第2項、第79
    條，判決如主文。
中    華    民    國    99    年    4     月    20    日
                    民事第六庭
                        審判長法  官  林鄉誠
                              法  官  張  蘭
                              法  官  梁玉芬
正本係照原本作成。
如不服本判決，應於收受送達後20日內向本院提出上訴書狀，其
未表明上訴理由者，應於提出上訴後20日內向本院補提理由書狀
（均須按他造當事人之人數附繕本）上訴時應提出委任律師或具
有律師資格之人之委任狀；委任有律師資格者，另應附具律師資
格證書及釋明委任人與受任人有民事訴訟法第466條之1第1項但
書或第2項（詳附註）所定關係之釋明文書影本。
中    華    民    國    99    年    4     月    21    日
                              書記官  常淑慧
附註：
民事訴訟法第466條之1（第1項、第2項）：
對於第二審判決上訴，上訴人應委任律師為訴訟代理人。但上訴
人或其他法定代理人具有律師資格者，不在此限。
上訴人之配偶、三親等內之血親、二親等內之姻親，或上訴人為
法人、中央或地方機關時，其所屬專任人員具有律師資格並經法
院認為適當者，亦得為第三審訴訟代理人。

司法院資訊處製作；財團法人民間司法改革基金會備份。
